【裁判字號】    98,簡上,29
【裁判日期】    980526
【裁判案由】    給付會款
【裁判全文】
臺灣桃園地方法院民事判決              98年度簡上字第29號
上  訴  人
即被上訴人  乙○○
            丙○○
被  上訴人
即  上訴人  甲○○
上列當事人間請求給付會款事件，上訴人對於中華民國98年1 月
21日本院中壢簡易庭97年度壢簡字第997 號第一審判決各自提起
上訴，本院於民國98年5月5日言詞辯論終結，判決如下：
    主      文
原判決關於駁回上訴人甲○○後開第二項之訴部分，暨除確定部
分外訴訟費用負擔之裁判均廢棄。
被上訴人乙○○、丙○○應給付上訴人甲○○新臺幣參拾貳萬元
，及自民國九十七年十月二十一日起至清償日止，按週年利率百
分之五計算之利息。
上訴人乙○○、丙○○之上訴駁回。
第一（除確定部分外）、二審訴訟費用由上訴人乙○○、丙○○
負擔。
上訴人甲○○擴張之訴駁回。
擴張之訴訴訟費用由上訴人甲○○負擔。
    事實及理由
壹、程序方面
一、按訴狀送達後，原告不得將原訴變更或追加他訴，但擴張或
    減縮應受判決事項之聲明者，不在此限，民事訴訟法第二百
    五十五條第一項第三款定有明文。次按簡易訴訟程序之第二
    審上訴，準用第三編第一章（即通常訴訟程序第二審上訴）
    之規定，即訴之變更或追加，非經他造同意，不得為之，但
    第二百五十五條第一項第二款至第六款情形，不在此限，同
    法第四百三十六條之一第三項、第四百四十六條第一項分別
    定有明文。本件上訴人甲○○於原審起訴時原係請求上訴人
    乙○○、丙○○（下稱上訴人乙○○等2 人）給付合會債務
    新臺幣（下同）45萬6 千元、其為催討合會債務所致之時間
    、工作損失、精神慰撫金38萬4 千元及其遲延利息，嗣經原
    審審理結果，認上訴人乙○○等2 人應給付合會債務13 萬6
    千元及其遲延利息，並駁回上訴人甲○○其餘請求，嗣兩造
    不服提起上訴後，上訴人甲○○認上訴人乙○○等2 人自91
    年7 月迄96年8 月間、97年4 月迄同年9 月間按月給付3 千
    元，合計68個月達20萬4 千元，僅係系爭合會利息之清償，
    應不得抵充本金，則上訴人乙○○等2 人所負之合會債務，
    扣除已清償及原審所判命給付者外，應尚欠52萬4 千元，而
    於民國98年3 月17日本院準備程序當庭更正聲明為：請求廢
    棄原判決第2 項，並命上訴人乙○○等2 人應給付52萬4 千
    元及其遲延利息等語，準此，上訴人甲○○顯於本審程序就
    其本於系爭合會法律關係，將其原起訴時之應受判決聲明由
    45萬6 千元擴張至66萬元，上訴人甲○○此項訴之聲明擴張
    ，揆諸上開規定，自應准許。
二、本件上訴人甲○○於原審時係聲明請求上訴人乙○○等2人
    給付上訴人甲○○新臺幣（下同）84萬元及其遲延利息，嗣
    經原審判決上訴人乙○○等2 人應給付上訴人甲○○13 萬6
    千元及其遲延利息，並駁回上訴人甲○○逾上開範圍之請求
    ，茲兩造就原審判命上訴人乙○○等2 人給付中關於7萬5千
    元部分及駁回上訴人甲○○為催討合會債務所致之時間、工
    作損失、精神慰撫金38萬4 千元及其遲延利息部分，並未於
    本件上訴程序未提起上訴或附帶上訴，則該請求部分即已確
    定，不在本件上訴審判之範圍內，合先敘明。。
貳、實體方面
一、上訴人甲○○主張：伊參加以上訴人乙○○等2 人為會首之
    互助會兩會。第一會：會期自83年6 月10日起至88年2 月10
    日止，會款每會1 萬元，採內標制，連會首共57會，約定於
    每月10日開標；第二會：會期自85年10月10日起至87年9 月
    10日止，會款每會2 萬元，採內標制，連會首共23會，約定
    於每月10日開標。系爭合會進行至87年2 月間，伊已分別繳
    納會款44萬元、32萬元，共計76萬元，因聽聞上訴人乙○○
    等2 人財務困難即停止繳交會款，兩造即於87年2 月11 日
    就會款債務進行結算，並約定乙○○二人應償還伊已繳納76
    萬元會款（下稱系爭會款）之期限與方式，惟渠等迄今除於
    88年12月26日給付10萬元，及自91年7 月迄96年8 月間、97
    年4 月迄同年9 月間按月給付3 千元之標息外，尚欠66萬元
    之會款未清償，茲扣除原審已判命上訴人乙○○等2 人給付
    13萬6 千元外，上訴人乙○○等2 人尚欠系爭合會債務52萬
    4 千元。另訴外人即伊父親莊文鑑患有失智症，向來反對伊
    參加系爭合會，與系爭合會無關，且乙○○二人持有莊文鑑
    簽立之簽收單已諸多塗改，並非真正，係渠等造假，伊亦沒
    有委託莊文鑑收受渠等給付之會款等語，為此，上訴聲明：
    （一）原判決第2 項部分廢棄；（二）前開廢棄部分，被上
    訴人乙○○二人應再給付上訴人甲○○52萬4,000 元（含擴
    張聲明部分），及自起訴狀繕本送達翌日起至清償日止，按
    週年利率百分之五計算之利息，併答辯聲明：駁回上訴人乙○○等2 人之上訴。
二、上訴人乙○○等2 人則以：系爭合會結束後，已先給付甲○○46萬元，其中32萬元係交由甲○○之父莊文鑑轉交甲○○
    ，10萬元係以支票支付甲○○，嗣後並依雙方約定自91年7
    月26日迄97年9 月26日每月給付其3 千元，共22萬5 千元，
    現僅積欠其7 萬5 千元之會款。又系爭合會係甲○○之父即
    莊文鑑、母以其名義參加，平日也是渠等繳納會錢等語置辯
    。為此，上訴聲明：（一）原判決關於命上訴人乙○○等2
    人應給付被上訴人甲○○逾7 萬5 千元及法定利息部分廢棄
    。（二）前開廢棄部分，駁回被上訴人甲○○在第一審之訴
    ，併答辯聲明：駁回上訴人甲○○之上訴。
三、兩造不爭執事項：
（一）上訴人乙○○等2 人前於83年6 月10日召集合會，並自任
      會首，會期為83年6 月10日起至88年2 月10日止，每會1
      萬元，會員連同會首共為57會份，於每月10日開標，採內
      標制，最低標金限1 千元以上（下稱83年合會）；另上訴
      人復於85年10月10日召集合會，並自任會首，會期為85
      年10月10日起至87年9 月10日止，每會2 萬元，會員連同
      會首共為23會份，於每月10日開標，採內標制，最低標金
      限2 千元以上（下稱85年合會）；又上開合會，係會首自
      行召募會員，各別與各該會員為交付會款及標取合會金之
      約定，並開立記載全體會員名義之會單交會員收執後成立
      。
（二）上訴人甲○○分別為參與上開2 合會1 會份之會員；另其
      分別依上開合會繳納活會會款各44次及16次，且上訴人甲○○於上開合會進行中，未曾標取合會金。又被上訴人因
      故自87年2 月起未繼續繳納會款，而兩造並於87年2 月11
      日就上開合會債務關係進行商議結果，雙方同意上訴人乙○○等2 人就83年合會、85年合會，分別應給付上訴人甲○○各44萬元及32萬元。
（三）上訴人乙○○等2 人為清償上開債務，先於88年12月26日
      ，交付發票日89年1 月31日、面額10萬元之支票予上訴人
      甲○○，而上開支票屆期經提示結果，獲兌付在案；另上
      訴人乙○○等2 人復於先後於91年7 月至12月、92年至95
      年逐年之1 至12月、96年1 至8 月與97年4 至9 月，共68
      個月，按月經由王緞妹轉交3 千元予上訴人甲○○，計交
      付20萬4 千元。
四、上訴人甲○○主張上訴人乙○○2 人尚積欠其會款66萬元等
    情，業為上訴人乙○○等2 人所否認，並以事實及理由欄貳
    之二所載等語置辯，而審究兩造所爭執者，厥為如下之爭點
    ：
（一）上訴人乙○○等2 人依不爭執事項（三）後段所示情節交
      付之20萬4 千元，是否係用以清償系爭合會之本金債務，
      抑或僅係渠等應另行給付上訴人甲○○之標金？
（二）上訴人乙○○2 人有無於87年間，經由訴外人莊文鑑代為
      交付被上訴人甲○○32萬元，以清償系爭會款債務？
（三）上訴人乙○○二人有無於96年9 月至97年3 月間按月給付
      被上訴人甲○○3 千元，共計2 萬1 千元，以清償系爭會
      款債務？
五、經查：
（一）上訴人乙○○等2 人依不爭執事項（三）後段所示情節交
      付之20萬4 千元，是否係用以清償系爭合會之本金債務，
      抑或僅係渠等應另行給付上訴人甲○○之標金？
    １按民事法律所未規定者，依習慣，無習慣者，依法理，民
      法第一條著有明文；又債之關係於民法債編修正施行前發
      生者，除本施行法有特別規定外，亦不適用修正施行後之
      規定；又民法債編修正條文及本施行法修正條文89年5 月
      5 日施行，民法債編施行法第1 條後段及第36條第2 項可
      資參照。本件系爭合會關係發生時期為83年、85年間，是
      以民法第709 條之1 以降關於合會之規定，於本件法律關
      係無適用餘地，而應依兩造定約時之習慣或法理決之。
    ２次按民間合會係會首與會員間所訂立之契約，會員應於定
      期開標之期日，按開標之金額計算，繳納會款與會首，如
      標得合會，則得請求會首給付他會員繳納之會款及過去得
      標會員所繳之標金（即所謂會息）。以後則於開標之期日
      按期繳還會款及加付標金與會首，是合會契約係以會員之
      循環給付為標的之繼續契約。本件上訴人甲○○參加上訴
      人乙○○等2 人所召募不爭執事項（一）所示之內標制合
      會，而上訴人甲○○於分別履行44次、16次活會會員義務
      後，與上訴人乙○○等2 人達成停會之協議，上訴人乙○○等2 人並同意就上訴人甲○○關於83年合會、85年合會
      所繳納之會款，分別應給付上訴人甲○○各44萬元及32萬
      元，合計76萬元等情，已如前述，顯見上訴人乙○○等2
      人所應允上訴人甲○○之給付，其除返還上訴人甲○○原
      履行交付予其他死會會員之會款外，併已另外附加標金，
      準此，上訴人乙○○等2 人所應允上訴人甲○○76萬元之
      給付，既已含上訴人甲○○應得之標金，則上訴人乙○○
      等2 人依不爭執事項（三）後段所示情節交付之20萬4 千
      元，自應直接用以清償系爭合會之本金債務，自無重複再
      計付上訴人甲○○標金之理。
（二）上訴人乙○○等2 人有無於87年間，經由訴外人莊文鑑代
      為交付上訴人甲○○32萬元，以清償系爭會款債務？
    １按依債務本旨，向債權人或其他有受領權人為清償，經其
      受領者，債之關係消滅，民法第309 條第1 項定有明文。
      又債務之履行應向債權人為之，其向第三人而為給付者，
      應以債權人承認者為限，始生清償之效力；債務人依債務
      本旨，向債權人以外有受領權之第三人為清償，並經其受
      領者，依民法第309 條第1 項，固使債之關係趨於消滅，
      惟該第三人如非基於受領權，而係受債務人委任代向債權
      人本人而為清償時，則債之關係是否消滅，仍應視債權人
      實際已否受領清償為斷，最高法院18年上字第1865號判例
      、48年台上字第190 號判例分別可資參照。又主張權利存
      在之當事人，就權利發生事實有舉證責任；主張權利不存
      在之當事人，就權利障礙事實、權利消滅事實或權利排除
      事實有舉證責任。請求履行債務之訴，原告就其所主張債
      權發生原因之事實，固有舉證之責任，若被告自認此項事
      實而主張該債權已因清償而消滅，則清償之事實，應由被
      告負舉證之責任，此觀民事訴訟法第277 條之規定自明，
      最高法院28年上字第1920號判例可資參照。
    ２本件上訴人乙○○等2 人抗辯渠等於87年間託由訴外人即
      上訴人莊麗梅之父親莊文鑑代為轉交32萬元與上訴人甲○○一節，屬於權利消滅事實，自應由上訴人乙○○等2人
      負舉證責任。而渠等就上開抗辯，業據提出莊文鑑簽立之
      簽收單1 紙為憑，而上訴人甲○○否認該簽收單為真正，
      並主張莊文鑑患有失智症，伊沒有委託渠收受會款等語。
      惟系爭簽收單經原審當庭提示與證人莊文鑑辨識，其雖證
      稱：「很像是我簽的，但是我不記得了」等語，然觀之系
      爭簽收單上簽名與莊文鑑於原審97年12月24日言詞辯論筆
      錄第5 頁（原審卷第72頁）及證人結文上書寫之筆跡相互
      核對結果，可知系爭簽收單上簽名與莊文鑑本人之簽名在
      運筆方式及字體外觀等節，均屬相似，應為同一人所為。
      次見前開簽收單原本（置於原審卷證物袋內），其紙質泛
      黃，確已屬有相當時日之文件，上訴人乙○○等2 人事後
      憑空捏造該簽收單內容之可能性甚低。又莊文鑑雖於95年
      10月26日罹患失智及大腦退化合併多發性中風，有行政院
      國軍退除役官兵輔導委員會臺北榮民總醫院診斷證明書1
      紙在卷（原審卷第90頁）可參，然依系爭簽收單所載內容
      ，莊文鑑簽立日期為87年8 月8 日，兩者相距八年以上，
      衡諸一般經驗法則，要難認莊文鑑簽立上開書證時之精神
      狀況與其嗣後所罹病症有涉。至上訴人甲○○主張該簽收
      單有諸多塗改之處，然觀以該簽收單遭塗改者，係首行「
      八十七年」塗改為「八十八年」、「尾會」二字遭塗抹等
      五細處，就簽收金額32萬元、交錢日期8 月8 日及莊文鑑
      簽名等重要之處，並未遭塗改。足認上訴人甲○○否認系
      爭簽收單為真正一節，尚非可採。
    ３按代理，為代理人於代理權限內，以本人名義向他為意思
      表示或由他人處受意思表示，而其效力直接歸屬於本人之
      行為；另由自己之行為表示以代理權授與他人，或知他人
      表示為其代理人而不為反對之表示者，對於第三人應負授
      權人之責任，民法第一百六十九條定有明文；又由自己之
      行為表示以代理權授與他人者，對於第三人應負授權人之
      責任，必須本人有表見之事實，足使第三人信該他人有代
      理權之情形存在，始足當之。承上所述，上訴人乙○○等
      2 人所提出之簽收單固為真正，然上訴人甲○○另主張莊
      文鑑與系爭合會無關，伊沒有授權莊文鑑收受會款32萬元
      等語，而觀諸上訴人甲○○提出之互助會單所載，系爭合
      會僅有上訴人甲○○名義，並無有授權莊文鑑任上訴人甲○○於系爭合會代理人之記載，此外，上訴人乙○○2 人
      復未能舉證證明莊文鑑確為上訴人甲○○之代理人或上訴
      人甲○○有任何表見授權之行為存在，是以縱認前開簽收
      單為莊文鑑所簽立，業已收受上訴人乙○○等2 人所交付
      會款32萬元等情屬實，但對於被上訴人甲○○而言，尚不
      發生清償之效力。
（三）上訴人乙○○等2 人有無於96年9 月至97年3 月間按月給
      付被上訴人甲○○3 千元，共計2 萬1 千元，以清償系爭
      會款債務？
    １民事訴訟法第二百七十七條前段規定：「當事人主張有利
      於己之事實者，就其事實有舉證之責任。」；而所謂舉證
      責任者，乃特定法律效果之發生或不發生所必要之事實存
      在與否不明之場合，當事人之一造因此事實不明，將受不
      利益之判斷，乃必須就該事實提出有關證據，使法院信其
      主張為真實。本件上訴人乙○○等2 人主張其於上開期間
      按月給付3 千元予上訴人甲○○等語，既為上訴人甲○○
      所否認，揆諸上開說明，自應由上訴乙○○等2 人就其上
      開抗辯負擔舉證之責。
    ２上訴人乙○○等2 人就其抗辯固提出筆記本1 件為憑，然
      該書證係上訴人乙○○等2 人所自書，其上並無上訴人甲○○或經其授權代理人為簽收之記錄，自難僅憑該筆記本
      據為有利為上訴人乙○○等2 人之認定。至上訴人甲○○
      於原審起訴時及97年11月24日行言詞辯論時陳述其曾由其
      母王緞妹先後收受22萬5 千元等語（見原審卷第6 頁、第
      61頁）惟上訴人甲○○即於原審98年1 月7 日行言詞辯論
      程序時陳述：其僅因此收受20萬4 千元等語綦詳，應認上
      訴人甲○○上開陳述之變更，僅係對事實陳述之更正爾。
      再者，縱認上訴人甲○○為前開變更陳述前之陳述為訴訟
      上之自認，然證人王緞妹於原審97年12月24日行言詞辯論
      程序時即證述其自91年8 月間起僅代受19萬元等語，依民
      事訴訟法第279 條第3 項規定，亦得認上訴甲○○於原審
      98年1 月7 日之陳述係屬自認之撤銷，上訴人乙○○等2
      人仍應就其上開抗辯負擔舉證之責，併此敘明。
六、綜上所述，上訴人乙○○等2 人積欠上訴人甲○○76萬元會
    款，其中已清償10萬元、20萬4 千元，合計30萬4 千元，尚
    積欠45萬6 千元未清償，堪以認定。從而，上訴人甲○○依
    據合會之法律關係，訴請上訴人乙○○等2 人給付合會會款
    45萬6 千元，及自起訴狀繕本送達上訴人翌日即97年10月21
    日起至清償日止，按週年利率百分之5 計算之利息，為有理
    由，應予准許。原審僅判命上訴人乙○○等2 人應給付13萬
    6 千元及遲延利息，就前開應准許部份，駁回上訴人甲○○
    其餘之訴，自有未洽。上訴人甲○○上訴意旨就其敗訴部分
    指摘原判決不當，求予廢棄改判，於32萬元及遲延利息之範
    圍內，為有理由，爰判決如主文第一項、第二項所示；至於
    原審判決被上訴甲○○勝訴部分，核無違誤，上訴人乙○○
    等2 人上訴意旨就此部分指摘原判決不當，求予廢棄改判，
    為無理由，應駁回其上訴。另上訴人甲○○擴張請求上訴人
    乙○○等2 人給付20萬4 千元部分，亦無理由，應予駁回。
七、本件事證已臻明確，兩造其餘之攻擊防禦方法及舉證，經審
    酌與本件判決結果不生影響，爰不一一論述，併此敘明。
據上論結，本件上訴人甲○○之上訴為有理由，其擴張之訴為無
理由，上訴人乙○○等2 人之上訴為無理由，依民事訴訟法第43
6 條之1 第3 項、第449 條第1 項、第450 條、第78條，判決如
主文。
中    華    民    國    98    年    5     月    26    日
                  民事第二庭  審判長法  官  劉克聖
                                    法  官  黃漢權
                                    法  官  石有為
本判決不得上訴。
中    華    民    國    98    年    5     月    26    日
                                    書記官  顏伯儒


司法院資訊處製作；財團法人民間司法改革基金會備份。
